臺灣高等法院臺南分院民事判決
                                    109年度上易字第182號
上訴人即附  
帶被上訴人  陳芸蓁  
訴訟代理人  林永山律師
被上訴人即  
附帶上訴人  陳志弘  
訴訟代理人  黃文力律師
上列當事人間請求損害賠償事件，上訴人對於中華民國109年4月
23日臺灣嘉義地方法院108年度訴字第802號判決提起上訴，被上
訴人提起附帶上訴，本院於109年10月8日言詞辯論終結，判決如
下：
    主  文
原判決關於命上訴人給付逾新臺幣壹拾玖萬肆仟參佰捌拾參元本
息，及該部分假執行之宣告，暨訴訟費用之裁判，均廢棄。
上開廢棄部分，被上訴人在第一審之訴及假執行之聲請均駁回。
其餘上訴及附帶上訴均駁回。
廢棄部分第一、二審訴訟費用，由被上訴人負擔；駁回部分第二
審訴訟費用由上訴人負擔；附帶上訴訴訟費用，由附帶上訴人負
擔。
    事實及理由
一、被上訴人主張：其於107年11月9日16時45分，騎乘機車行經
    嘉義市大雅路與雅竹路口，循兩段式左轉在待轉區方格內停
    等時，突遭上訴人騎乘機車撞擊，致其人車倒地，受有右胸
    挫傷、左手臂旋轉肌破裂等傷害（下稱系爭事故）；其以雕
    塑為業，事故後約有一年期間不能負重高舉、傷處常感疼痛
    ，睡眠時更因姿勢牽動傷處而難以入睡，原定前往美國與兒
    孫團聚被迫取消；受傷期間，適逢舉辦個人六十周年回顧展
    ，為固定傷處，左手懸吊三角巾主持開幕茶會，讓其深感痛
    苦；又因左手受傷無法出力，為如期交付客人訂製作品，另
    增聘訴外人李清源幫忙疊土、拉坏，卻仍因手部傷勢疼痛，
    不得已分別與訴外人白滄沂、江正浩解除製作○○○入口意象
    雕塑及母親雕像之契約，損失慘重，爰請求上訴人賠償醫療
    費用、交通費、整復費用、僱工費用、預定工作報酬之損失
    及精神慰撫金等，共計85萬6243元及自起訴狀繕本送達翌日
    起之法定遲延利息（詳如附表「請求金額欄」所示）。原審
    判命上訴人給付53萬2843元，及自108年10月2日起至清償日
    止按週年利率百分之5計算之利息，並駁回被上訴人其餘請
    求（項目、金額如附表「原審判決」欄所示）。上訴人就其
    敗訴部分不服，提起上訴；被上訴人就原審慰撫金僅判准2
    萬元過低，提起附帶上訴（其餘敗訴部分未據上訴）。附帶
    上訴聲明：㈠原判決關於駁回被上訴人後開第二項之訴部分
    ，及該部分訴訟費用之裁判，均廢棄；㈡上訴人應再給付被
    上訴人10萬元，及自108年10月2日起至清償日止之法定遲延
    利息。另就上訴人之上訴，答辯聲明：上訴駁回。
二、上訴人則以：本件事故之撞擊點在被上訴人機車左側，高度
    不及一般人之腰部，伊為女性，騎車速度慢，事故發生後伊
    與被上訴人之下半身均無傷勢，兩台機車亦均停在原處，顯
    見撞擊力道不大，被上訴人左肩之傷勢輕微，早已痊癒，雙
    手活動自然、可提重物，生活及工作一如既往，並未因本件
    事故而受影響，亦未喪失雕塑能力，且被上訴人係以右手施
    力雕塑，左手受傷不致影響其工作能力。縱有影響，不論○○
    ○入口意象雕塑或江正浩母親雕像均不具急迫性，被上訴人
    可與定作人協商延長交件期限，然而被上訴人卻自行與定作
    人解除契約，再向上訴人請求預定工作損失等支出，顯與系
    爭事故無關，原審判准此部分金額，未扣除材料費等尚未支
    出之必要費用，顯有違誤，且被上訴人傷勢輕微，原審判准
    2萬元精神慰撫金，上訴人無意見，但被上訴人附帶上訴請
    求再給付10萬元，實屬過高等語，資為抗辯。上訴聲明：㈠
    原判決關於命上訴人給付超過2萬4383元本息部分，及該部
    分假執行之宣告暨負擔訴訟費用之裁判均廢棄。㈡上開廢棄
    部分，被上訴人在第一審之訴及假執行之聲請均駁回。就附
    帶上訴部分，答辯聲明：附帶上訴駁回。
三、兩造不爭執事項：
  ㈠上訴人於民國107年11月9日16時45分許，騎乘車牌號碼000-0
    000號重型機車，沿嘉義市○區○○路○段由東往西方向行駛，
    途經該路段與○○路交岔路口時，疏未注意被上訴人騎乘機車
    停在待轉區內，即與被上訴人所騎乘車牌號碼000-000號重
    型機車發生碰撞，致被上訴人人、車倒地，受有左肩扭挫傷
    、右胸挫傷之傷害（下稱系爭事故）。
  ㈡上訴人因上開過失傷害罪犯行，經原審法院以108年度嘉交簡
    字第1208號刑事簡易判決處拘役15日，得易科罰金確定，並
    已執行完畢。
  ㈢本件事故依交通部公路總局嘉義區監理所嘉雲區車輛行車事
    故鑑定會之鑑定意見：陳芸蓁駕駛普通重型機車，行經行車
    管制號誌交岔路口，未注意車前狀況，駛入槽化線區，撞擊
    暫停於待轉格(區)之機車，為肇事原因；陳志弘駕駛普通重
    型機車，無肇事因素。
  ㈣上訴人就被上訴人因本件事故已支出醫療費用及醫療材料合
    計2938元、交通費用2995元，請求精神慰撫金2萬元部分不
    爭執。
  ㈤上訴人已於107年12月29日賠償被上訴人因本件事故支出之機
    車修理費用費4960元。
  ㈥被上訴人00年0月生，○○畢業，已婚，子女均已成年，職業為
    ○○○、○○○，年收入約000○○；上訴人00年0月生，本件事故發
    生時為○○○○○學生，未婚，現擔任○○。
  ㈦依稅務電子閘門資料查詢結果所示，被上訴人105至108年申
    報所得為0○元至00○元不等，財產總額約為000○元；上訴人1
    05至108年申報所得約為00○元至00○0○元不等，名下無財產
    。
  ㈧被上訴人因本件事故已領取強制汽車責任保險金1550元。
四、兩造之爭執事項：
  ㈠被上訴人因本件事故請求二件預定雕塑之工作報酬、雕塑土
    材料費、另行雇工工資，有無理由？
  ㈡被上訴人請求之精神慰撫金，以何數額為適當？
五、得心證之理由：　　　　　　　　　
  ㈠被上訴人主張上訴人於107年11月9日16時45分許，騎乘機車
    行經系爭事故地點，與被上訴人騎乘之系爭機車發生碰撞，
    致被上訴人人車倒地，受有左肩扭挫傷、右胸挫傷等傷害，
    業據被上訴人提出診斷證明書附卷可憑(詳嘉義地院108年度
    交附民字第212號卷第15頁)。又上訴人所涉前揭過失傷害犯
    行，經本院108年度嘉交簡字第1208號判決判處拘役15日得
    易科罰金確定在案等情，且為兩造所不爭執，復經本院調取
    上開刑事案件卷宗核閱屬實，被上訴人上開主張之事實，應
    屬可信。
  ㈡按因故意或過失，不法侵害他人之權利者，負損害賠償責任
    。機車在使用中加損害於他人者，駕駛人應賠償因此所生之
    損害。民法第184條第1項前段、第191條之2前段。另按槽化
    線，用以引導車輛駕駛人循指示之路線行駛，並禁止跨越。
    車輛行駛時，駕駛人應注意車前狀況，並隨時採取必要之安
    全措施。道路交通標誌標線號誌設置規則第171條第1項、道
    路交通安全規則第94條第3項定有明文。經查：上訴人於上
    開時、地，騎乘機車時，應注意在劃有槽化線之路段，不得
    跨越行駛，而依當時天候晴、日間自然光線、柏油路面乾燥
    無缺陷、無障礙物、視距良好，並無不能注意之情事，有道
    路交通事故調查報告表(一)(二)、道路交通事故現場圖及事
    故照片附於上開刑事卷內可參。上訴人竟疏未注意車前狀況
    ，以致撞擊被上訴人騎乘之系爭機車，致被上訴人人車倒地
    ，受有上開傷害。再參以系爭事故經送交通部公路總局嘉義
    區監理所嘉雲區車輛行車事故鑑定會鑑定，亦認上訴人駕駛
    機車，行經行車管制號誌交岔路口，未注意車前狀況，駛入
    槽化線區，撞擊暫停於待轉格(區)之機車，為肇事原因，被
    上訴人無肇事因素，有該會108年6月19日鑑定意見書可佐(
    臺灣嘉義地方檢察署108年度偵字第3608號卷第8至11頁)，
    足認上訴人對系爭事故之發生具有過失，且該過失行為與被
    上訴人所受傷害間，有相當因果關係，被上訴人依侵權行為
    請求上訴人負損害賠償責任，洵屬有據。
  ㈢復按不法侵害他人之身體或健康者，對於被害人因此喪失或
    減少勞動能力或增加生活上之需要時，應負損害賠償責任。
    不法侵害他人之身體、健康、名譽、自由、信用、隱私、貞
    操，或不法侵害其他人格法益而情節重大者，被害人雖非財
    產上之損害，亦得請求賠償相當之金額。民法第193條第1項
    、第195條第1項前段，分別定有明文。而損害賠償，除法律
    另有規定或契約另有訂定外，應以填補債權人所受損害及所
    失利益為限。依通常情形，或依已定之計劃、設備或其他特
    別情事，可得預期之利益，視為所失利益，民法第216條定
    有明文。據此規定，凡依外部情事，足認其已有取得利益之
    可能，因責任原因事實之發生，致不能取得者，即為所失利
    益，應由債務人賠償，而不以有取得利益之絕對確實為必要
    (最高法院77年度台上字第2514號判決意旨參照)。是以，被
    上訴人請求各項損害是否可採，茲分述如下：
    1.醫療費用、醫療材料、就診計程車車資部分：
　    被上訴人主張其因系爭車禍受傷，就醫支出醫療費用及醫
      療材料2938元、計程車車資2995元等情，業據其提出聖馬
      爾定醫院醫療費用收據、芳安中醫診所醫療費用收據、統
      一發票、計程車車資證明等為證(原審卷第45至73頁)，亦
      為上訴人所不爭執(本院卷第136頁)，則被上訴人請求上
      訴人賠償此部分費用2938元、2995元，自屬有據。
    2.○○○雕塑部分：
　    被上訴人主張因受傷無法工作，致受有○○○雕塑預定工作
      報酬損失9萬元、已訂購之雕塑土1萬2460元、僱用李清源
      協助雕塑工錢6千元等語，然為上訴人所否認。以下分別
      敘明：
    ⑴○○○雕塑預定報酬部分：
　　①經查，○○○雕塑經白滄沂博物館館長委託被上訴人製作等情
      ，業據證人白滄沂於原審證稱：被上訴人的第一件作品是
      南投縣議會作品，費用約9萬至10萬之間，其在(107年)10
      至11月間委託被上訴人製作的○○○雕塑是第二件，製作費
      是9萬至10萬之間，當時有約定國曆過年前要交件等語，
      後來未完成○○○雕塑作品，因為被上訴人發生車禍等語；
      定金3萬元被上訴人有退還，匯款至其妻何秀勉帳戶等情(
      原審卷第172至174頁)，並有被上訴人與白滄沂之LINE對
      話內容及匯款單可參，足認被上訴人確實有接受製作系爭
      ○○○雕塑之工作，原預定之工作報酬為9萬元，且委託人白
      滄沂亦已將3分之1定金3萬元給付被上訴人，惟被上訴人
      因系爭事故受傷，無法在約定期限前交件，乃解除契約並
      返還定金等情，堪以認定。
　　②又系爭事故發生之日期為107年11月9日，距離系爭○○○雕塑
      交件期限僅剩1個多月。被上訴人因系爭事故受有左肩扭
      挫傷、右胸挫傷等傷害，經函詢被上訴人傷勢所需休養期
      間，天主教中華聖母修女會醫療財團法人天主教聖馬爾定
      醫院函覆：依據病歷紀錄評估該員…因疑似旋轉肌腱破裂
      ，可能需後續追蹤，短期不宜提重物，恢復正常工作視個
      人實際恢復狀況，因人而異等語，有該院108年12月20日
      函在卷(原審卷第75頁)。而被上訴人從事雕塑之工作，必
      須使用雙手調整或雕塑作品，僅以單手無法作業，而系爭
      ○○○雕塑作品尺寸甚大，預定為3米3高度，需分3階段完成
      ，且白滄沂跟對方有契約，不能延後等情，經被上訴人陳
      明在卷（本院卷二第44頁），審酌被上訴人雕塑過程中，
      須搬運或移動作品，於其受傷後之1個多月期間內，顯然
      無法完成系爭作品，且該作品約定有完成期限，是被上訴
      人與白滄沂解除契約，無法取得完成○○○雕塑作品之報酬
      ，確與系爭事故有因果關係，被上訴人主張應由上訴人賠
      償此部分報酬，自屬有據。上訴人辯稱：被上訴人可晚一
      點交付作品，卻自行解除契約，且僅左手疼痛無力，且係
      用右手雕塑，與左手無關，並無影響其工作云云，顯與前
      開證人白滄沂所述須於107年底完成作品及被上訴人雕塑
      作業過程不符，其抗辯尚無可採。
　　⑵雕塑土部分：
　    被上訴人主張為製作系爭○○○雕塑購入20包雕塑土，支出
      共計1萬2460元(20×600元+運費460元)，固據提出物流客
      戶簽收單為證(原審卷第113頁)，惟查，雕塑土為雕塑作
      品之原料，亦即此為被上訴人從事雕塑之成本物料，另據
      證人白滄沂所述，上開作品之報酬9萬元係總數，並非報
      酬與原料另計，可認該成本原已包含於被上訴人與第三人
      約定之前項報酬內，非另行計價，雖因系爭事故，使被上
      訴人無法取得預計報酬，但不得將雕塑之成本物料轉嫁由
      上訴人負擔，被上訴人請求上訴人另行支付雕塑土費用，
      與前開報酬損失重複列計，自不應准許。
 　 ⑶僱用李清源協助雕塑之工資部分：
　    被上訴人主張為趕工製作系爭○○○雕塑，於107年11月26、
      27日僱用李清源協助雕塑2天，支出工錢6千元等語，並提
      出收據為證，上訴人對於被上訴人有僱用李清源協助雕塑
      並支出6千元之事實亦不爭執(原審卷第138頁)，惟否認應
      支付該部分費用。經查，系爭作品倘予以完成，被上訴人
      可得之報酬為9萬元，已如前述，被上訴人完成作品過程
      所支付之各項費用，為其成本，被上訴人為製作系爭○○○
      雕塑而僱請證人李清源之費用6千元，亦應認係為完成作
      品所支應之成本，自不應與報酬損失重複計列，被上訴人
      此部分請求，亦不應准許。
    3.江正浩母親雕像工作報酬部分：
　    上訴人主張107年10月4日受江正浩委託製作母親雕像，約
      定107年12月31日完成，製作費用40萬元，因系爭事故受
      傷無法按期完成，乃於107年12月3日解除契約等情，業據
      提出照片、合約書、解約協議書為證(原審卷第127至129
      、131頁)。經查：
　　⑴證人江正浩於原審證稱：「107年10月份雙十節的前幾天，
      好像是10月4日，當天我們幾個朋友去原告（即被上訴人
      ）家中，有口頭跟原告說委託製作雕像，原告說他有空要
      幫我們做，當天沒有談到費用，但有請原告估價，原告說
      約40萬元左右，以40萬元為準，我有答應，所以有簽約。
      當天有說於107年12月份要完成雕像，因108年7月是我母
      親逝世週年紀念日。沒有一定說要於何時完成，但是有給
      我們一個預計完成的時間，被上訴人有給我們預計完成的
      時間，就是於107年年底以前。…合約書是我簽名的，簽約
      完沒多久，在107年12月1日我有支付定金10萬元，其餘30
      萬元，我尚未支付。（問：發生車禍的日期是在107年11
      月9日，為何你在原告車禍後手受傷，仍然願意於12月1日
      支付訂金10萬元？）我知道被上訴人受傷，但我不知道原
      告受傷多嚴重，後來原告說他沒有辦法完成工作，所以才
      解約還我訂金。…後來沒有做。」等語(原審卷第171頁) 
      。
　　⑵據上開證人江正浩之證述，可知其雖有以40萬元委請被上
      訴人製作母親雕像，但並未約定須於一定期限內完成，否
      則不能達契約目的之情形，107年底僅為預計完成時間，
      且證人給付第1期訂金，係在被上訴人車禍受傷後，足認
      證人亦已知悉被上訴人當時因車禍受傷；參以被上訴人傷
      勢，依前述聖馬爾定醫院診斷證明書所載，二個月內不宜
      提重（交附民卷第15頁），可認被上訴人經適當休養，即
      可復原，則該雕像製作既無須於一定期限內完成之必要，
      委託人亦知悉被上訴人受傷，依常情短期內不可能正常進
      行雕塑作業，卻仍支付訂金；又二人本得協商延後完成作
      品期限，卻協議解除雕像製作約定，足認此解除契約係被
      上訴人與委託人江正浩協議後之合意解除，被上訴人未能
      取得之報酬，自不應轉嫁由上訴人負擔。被上訴人請求上
      訴人賠償此部分未能領取之報酬40萬元，應屬無據。
    4.精神慰撫金部分：
　　　被上訴人主張其於六十回顧展開幕茶會，手部吊三角巾主
      持，因受傷失去工作機會及收入，亦無法去出國探望女兒
      、孫子，精神受有痛苦，請求上訴人賠償精神慰撫金等語
      。查被上訴人因系爭事故受有左肩扭挫傷、右胸挫傷等傷
      害，於急診停留約 2小時多，扭挫傷之傷勢，客觀上經一
      段時間休養，即可復原；另被上訴人○○畢業，從事○○、○○
      相關工作，105至108年申報所得為0○元至00○元不等，財
      產總額約為000○元；上訴人105至108年申報所得約為00○
      元至00○0○元不等，事故發生時為○○○○○學生，現擔任○○，
      名下無財產等情，為兩造所不爭執，並有稅務電子閘門財
      產所得調件明細表在卷可參(原審卷第19至26、187頁、本
      院卷二第36頁) 。本院審酌系爭車禍發生情形係被上訴人
      停等待轉區遭撞擊，被上訴人所受傷勢為扭挫傷，休養即
      可復原，及兩造社會地位、教育程度、經濟能力等一切情
      狀，認被上訴人請求慰撫金以10萬元為適當，逾此範圍之
      請求，則屬過高，無從准許。
    5.綜上，被上訴人得請求上訴人賠償之金額為19萬5933元(2
      ,938＋2,995＋90,000＋100,000＝195,933)。
六、另按，保險人依本法規定所為之保險給付，視為被保險人損
    害賠償金額之一部分；被保險人受賠償請求時，得扣除之，
    強制汽車責任保險法第32條定有明文。查被上訴人因系爭事
    故已受領強制汽車責任保險金 1550元乙節，為兩造所不爭
    執，且有被上訴人存摺明細可按(原審卷第71頁)。經扣除後
    ，被上訴人得請求上訴人賠償之金額為19萬4383元(195,933
    －1,550＝194,383)
七、綜上所述，被上訴人依民法第184條第1項前段、第195條第1
    項前段規定，請求上訴人給付19萬4383元，及自刑事附帶民
    事起訴狀繕本送達翌日即108年10月2日起至清償日止，按年
    息百分之5 計算之利息，為有理由，應予准許；逾此部分之
    請求，為無理由，應予駁回。從而，原審就超過上開應予准
    許部分，為上訴人敗訴之判決，自有未洽，上訴意旨指摘原
    判決此部分不當，求予廢棄改判，為有理由，爰由本院廢棄
    改判如主文第二項所示。至於上開應准許部分，原審為上訴
    人敗訴之判決，並無不合。上訴人仍執陳詞，指摘原判決此
    部分不當，求予廢棄改判，為無理由，應駁回其上訴。又原
    審駁回被上訴人請求上訴人再給付10萬元本息部分，核無違
    誤。被上訴人就此部分提起附帶上訴，指摘原判決此部分不
    當，聲明廢棄改判，亦無理由，應駁回其附帶上訴。
八、本件事證已臻明確，兩造其餘之攻擊或防禦方法及所用之證
    據，經本院斟酌後，認為均不足以影響本判決之結果，爰不
    逐一論列，併此敘明。
九、據上論結，本件上訴為一部有理由、一部無理由；附帶上訴
    為無理由。依民事訴訟法第450條、第449條第1項、第79條
    、第78條，判決如主文。 　
中　　華　　民　　國　　109 　年　　10　　月　　27　　日
                    民事第一庭  審判長法  官  丁振昌

                                      法  官  李素靖
　　　　　　　　　　　　　　
                                      法  官  蔡孟珊
上為正本係照原本作成。
不得上訴。　　　　　　　　　　　　　　
中　　華　　民　　國　　109 　年　　10　　月　　27　　日

                                      書記官  鄭信邦

附表：陳志弘請求項目及金額       編號 項目 請求金額 原審判決 兩造 是否 爭執 本院判斷 備註 1 醫療費用及醫療材料 2,938元 2,938元 X 2,938元  2 交通費用 2,995元 2,995元 X 2,995元  3 整復費用 30,000元 0 X 0 未上訴 4 六十回顧展僱工費用 12,000元 0 X 0 未上訴 5 預定報酬損失（○○○入口意象） 90,000元 90,000元 ○ 90,000元  6 訂購20包雕塑土費用 12,460元 （材料費1 2,000元(每 包600元)、 運費460元) 12,460元 ○ 0  7 李清源工資 6,000元 6,000元 ○ 0  8 預定報酬損失（江正浩母親雕像) 400,000元 （含材料費 3,000元(5 包雕塑土、 運費115元 ，均尚未支出） 400,000元 ○ 0  9 精神慰撫金 300,000元 20,000元 ○ 100,000元 附帶上訴100,000元 小計  856,243元 （一審聲明金額） 534,393元  195,933元  已領強制險保險金1,550元   -1,550元  -1,550元  判准金額   532,843元  194,383元